最高法院民事判決　　　　　　一○○年度台上字第一四二一號
上　訴　人　陽信商業銀行股份有限公司
法定代理人　林彭郎
訴訟代理人　郭寶蓮律師
上　訴　人　黃英哲
訴訟代理人　楊丕銘律師 
被 上訴 人　陳麗敏
上列當事人間請求返還不當得利等事件，上訴人對於中華民國九
十九年十二月二十一日台灣高等法院台南分院第二審判決（九十
九年度重上字第五八號），各自提起上訴，本院判決如下：
    主  文
原判決關於：(一)駁回上訴人陽信商業銀行股份有限公司就請求上
訴人黃英哲給付本金新台幣三百九十八萬元計算利息之上訴；(二)
駁回上訴人黃英哲就命其給付上訴人陽信商業銀行股份有限公司
新台幣二百九十一萬七千元本息之上訴，暨各該訴訟費用部分廢
棄，發回台灣高等法院台南分院。
上訴人陽信商業銀行股份有限公司其他上訴駁回。
第三審訴訟費用，關於駁回其他上訴部分，由上訴人陽信商業銀
行股份有限公司負擔。
    理  由
本件上訴人陽信商業銀行股份有限公司（下稱陽信銀行）主張：
被上訴人陳麗敏前於台南市第五信用合作社（下稱台南五信，現
由陽信銀行概括承受業務）開立帳戶，於民國八十三年十二月二
十二日提供其所有不動產（下稱系爭不動產），向台南五信設定
最高限額抵押權新台幣（下同）六百萬元，再於八十五年七月間
，申請借款七百萬元（下稱系爭七百萬元），經審核通過，於同
年八月六日將最高限額抵押變更登記為最高限額八百四十萬元，
並於同年月二十日放款系爭七百萬元入陳麗敏帳戶。嗣後經法院
確定判決認定系爭七百萬元貸款之申請為何仁榮未經授權下所為
，消費借貸契約對陳麗敏不生效力，則陳麗敏既無法律上原因，
而受有系爭七百萬元之利益。又上訴人黃英哲當時任職台南五信
，從事對保及放款業務，明知對保程序應由陳麗敏、連帶保證人
何仁榮親自在場對保，借據亦應由陳麗敏書立，卻未詳實對保，
於借款人未親自到場下，任由何仁榮獨自完成系爭七百萬元對保
程序，致台南五信放款至陳麗敏帳戶，致伊受有損害。黃英哲與
何仁榮亦因共同偽造文書等犯行，經判處有期徒刑在案。則黃英
哲應就自身失職行為，負不完全給付之債務不履行責任。又因系
爭七百萬元借款關係無效，伊原已依拍定價額七百零八萬三千元
取得系爭不動產，經另案判決伊需賠償陳麗敏一千一百零六萬三
千元本息，其間的差額損失三百九十八萬元及其法定利息，均為
黃英哲造成之損害。則就系爭七百萬元，陳麗敏與黃英哲間應為
不真正連帶債務關係，三百九十八萬元部分黃英哲仍須依債務不
履行規定負損害賠償責任。爰依民法第一百七十九條不當得利法
律關係、民法第二百二十七條規定，求為判命陳麗敏、黃英哲返
還七百萬元本息及命黃英哲賠償三百九十八萬元本息之判決。（
第一審判決黃英哲應給付七百萬元本息及三百九十八萬元，陳麗
敏應給付前開七百萬元中之一百三十二萬五千七百元本息，如陳
麗敏、黃英哲任一人為給付，其他被告於清償範圍內免為給付之
義務；並駁回陽信銀行其餘之訴。陳麗敏就其上開敗訴部分未提
起上訴而告確定；陽信銀行則就上開敗訴部分提起第三審上訴。
黃英哲就其敗訴中之二百九十一萬七千元本息部分提起第三審上
訴。其餘八百零六萬三千元本息部分未據聲明不服已告確定）。
上訴人黃英哲則以：系爭借款申請書上之申請人姓名陳麗敏係由
徵信人員施智明所填寫，可見本件冒貸之所以發生，其原因除伊
之對保違規外，另有徵信人員施智明在申請人陳麗敏並未到場之
情況下違規代其簽名於借款申請書上，益證陽信銀行與有過失，
應免除或減輕伊之賠償責任等語，資為抗辯。被上訴人陳麗敏則
以：系爭七百萬元之貸款撥入伊活存帳戶後，轉帳入至其之支票
帳戶之款項，合計為一百三十二萬五千七百元，期間以伊名義開
立而兌現支票債務，合計為一百三十二萬一千六百七十七元，惟
自八十五年十月二十八日以後，伊之活存帳戶並未再有款項轉入
其支票帳戶，而係第一審被告何仁榮使用並以現金存入款項支付
，並非以系爭七百萬元之貸款支付等語，資為抗辯。
原審維持第一審所為上訴人敗訴判決，駁回其上訴，無非以：於
原審九十六年度重上更(三)字第四七號偽造文書審理中，何仁榮即
坦承未經陳麗敏之授權，冒用其名義向台南五信借款七百萬元，
並於八十五年八月十九日在陳麗敏之授信約定書上偽造「陳麗敏
」之署押一枚，及提供陳麗敏之印章，由黃英哲在該授信約定書
上蓋用印文，並於借據上盜蓋陳麗敏之印文，黃英哲復為相同陳
述，核與證人施智明證述相符，陳麗敏所辯，堪信為真；而系爭
七百萬元之貸款，係承辦人員黃英哲於明知何仁榮未經陳麗敏之
授權下，竟仍予對保，其對保程序顯有瑕疵，且嗣後又將系爭七
百萬元撥入陳麗敏上開帳戶後，當天即將款項轉出。陳麗敏既未
授權何仁榮向台南五信借款七百萬元，及簽署上開授信約定書、
借據，暨變更設定系爭抵押權，自不能以系爭七百萬元曾撥入陳
麗敏帳戶內，即認其有不當得利之情事。雖陽信銀行主張陳麗敏
受有系爭七百萬元之利益，其中部分係清償陳麗敏對台南五信的
舊債，另部分轉帳清償陳麗敏之票據債務，合計六百六十六萬二
千八百十八元等語。然陽信銀行無法提出具體證據，卻空言主張
陳麗敏就系爭七百萬元借款受有不當得利，尚非可採。而陳麗敏
不否認系爭七百萬元借款中之一百三十二萬五千七百元係匯入其
之活存帳戶，用以清償以其名義開立而兌現之支票債務等情，則
陳麗敏雖遭冒名申貸，其與陽信銀行間並無成立借貸關係，係無
法律上原因受有陽信銀行撥款上開款項之利益，則陽信銀行主張
依不當得利法律關係請求陳麗敏返還該一百三十二萬五千七百元
，於法有據，應予准許。次查黃英哲原係台南五信之員工，擔任
本件放款主辦，明知經辦之對保程序，未經陳麗敏對保、借據亦
未經陳麗敏簽名，卻隱瞞事實進行後續放款業務，致台南五信陷
於錯誤，如數放款系爭七百萬元款項，應就系爭七百萬元款項負
損害賠償責任。雖黃英哲辯稱陽信銀行內部管理監督機制不正常
與有過失，其應減免賠償責任云云。惟冒貸之發生係屬黃英哲違
規對保所致，縱陽信銀行平時就黃英哲所承辦業務未妥為監督嚴
加檢查或查帳不實，致使損失擴大，亦非損害發生之共同原因，
黃英哲之主張，顯非可採。綜上，陽信銀行就系爭七百萬元放款
所生之損害，請求黃英哲與第一審共同被告何仁榮應給付七百萬
元本息，洵屬有據，應予准許。又台南五信以陳麗敏於八十五年
間以系爭不動產借貸七百萬元借款未依約清償為由，聲請拍賣，
經法院實施強制執行，業經台南五信以七百零八萬三千元拍定終
結在案。嗣陳麗敏就系爭七百萬元借款部分，提起確認抵押債權
不存在事件，經法院判決確定，認定陽信銀行明知何仁榮未經陳
麗敏授權，該七百萬元之消費借貸契約對陳麗敏不生效力，扣除
陳麗敏先前之抵押借款三百萬元，判決陽信銀行應給付陳麗敏八
百零六萬三千元本息。然陽信銀行於拍定陳麗敏所有之系爭不動
產，其本可基於所有權加以使用收益處分若干利益，而系爭不動
產前鑑價為一千一百零六萬三千元，陽信銀行以七百零八萬三千
元拍定得標，其拍得該系爭房屋，至少已獲有價差利益三百九十
八萬元，然因黃英哲職務疏失，與何仁榮共同偽造借據、授信約
定書，致本案七百萬元借款關係無效，經判決確定須賠償陳麗敏
八百零六萬三千元本息等，則陽信銀行受有損害至明，其主張依
債務不履行之法律關係請求黃英哲給付所失利益三百九十八萬元
，依法尚非無據，應予准許，至其請求黃英哲應給付自八十八年
六月十八日起至清償日止，按週年利率百分之五計算之利息，於
法容有未洽，不應准許等語，為其判斷基礎。
(一)關於廢棄發回部分（即上訴人陽信銀行請求黃英哲給付按本金
新台幣三百九十八萬元計算利息，及命黃英哲給付二百九十一萬
七千元本息部分）：
按判決不備理由或理由矛盾者，為判決當然違背法令，民事訴訟
法第四百六十九條第六款定有明文。經核原判決關於上訴人陽信
銀行請求黃英哲給付本金新台幣三百九十八萬元部分，雖准其所
請，惟關於請求按周年利率百分之五計付之利息部分，則未付任
何理由逕行駁回其訴，自有判決不備理由之失。又債務不履行損
害賠償責任，債務人所應負賠償責任範圍，固包括債權人所受損
害及所失利益，惟債權人所受之損害與債務人之債務不履行兩者
間，仍須有一定因果關係，始足當之。且所謂所失利益者，須係
依通常情形或依已定之計劃、設備或其他特別情事，可得預期之
利益者為準。本件原判決以系爭不動產鑑價值為一千一百零六萬
三千元，陽信銀行以七百零八萬三千元拍定得標，獲有價差利益
三百九十八萬元，因認該差額即為所失利益等語，惟上開差額利
益是否直接因黃英哲之債務不履行所造成？兩者間有無因果關係
存在？原審未於判決理由中說明，自有未洽。黃英哲上訴論旨，
指摘原判決上開部分為違背法令，求予廢棄，非無理由。至上開
拍定之差價利益，是否即為前揭所稱之所失利益，案經發回，亦
應注意研求，併此指明。
(二)關於駁回陽信銀行其他上訴部分（即原審駁回陽信銀行請求陳
麗敏不當得利部分）：
查原審以前開理由，為陽信銀行請求陳麗敏不當得利部分敗訴之
判決，於法核無違誤。陽信銀行上訴論旨，就原審取捨證據、認
定事實之職權行使，指摘原判決關此部分不當，求予廢棄，非有
理由。
據上論結，本件之陽信銀行上訴一部為有理由，一部為無理由，
黃英哲之上訴為有理由。依民事訴訟法第四百七十七條第一項、
第四百七十八條第二項、第四百八十一條、第四百四十九條第一
項、第七十八條，判決如主文。
中    華    民    國  一○○  年    八    月  二十五  日
                      最高法院民事第三庭
                          審判長法官  劉  延  村  
                                法官  許  澍  林  
                                法官  黃  秀  得  
                                法官  魏  大  喨  
                                法官  鄭  傑  夫  
本件正本證明與原本無異
                                      書  記  官  
中    華    民    國  一○○  年    九    月    六    日
                                                      v